臺灣板橋地方法院民事判決　　　　　 100年度勞簡上字第22號
上　訴　人　軒長黃金企業無限公司
兼　　　上
法定代理人　邱清陽
被上訴人　　趙百羚
上列當事人間請求給付資遣費等事件，上訴人對於中華民國100
年7月12日本院板橋簡易庭100年度板簡字第30號第一審判決提起
上訴，本院於100年10月19日言詞辯論終結，判決如下：
    主  文
上訴駁回。
第二審訴訟費用由上訴人負擔。
   事實及理由
壹、程序上理由
  本院依職權調取上訴人軒長黃金企業無限公司（以下簡稱軒長
  公司）公司資料查詢結果，上訴人軒長公司仍為核准設立，並
  無解散之註記，有卷附之公司及分公司基本資料查詢表可按，
  上訴人軒長公司仍具有當事人能力，得為本件訴訟之主體，合
  先敘明。
貳、實體上理由
一被上訴人起訴主張：被上訴人自民國（下同）99年10月20日起
  擔任上訴人軒長公司總經理即上訴人邱清陽之特助，上訴人邱
  清陽自99年10月底某日及11月初時開始對被上訴人有言語上性
  騷擾，假借至銀行辦事之名單獨找被上訴人至咖啡廳或餐廳，
  或出差過夜，並稱：「要不要去hotel?」、「包養你跟小芳一
  個月另外給30000元」、「過夜一晚給你5000元，要不然10000
  也可以」，表明欲承租房屋包養被上訴人等具有明顯性要求或
  具有性意味之言語，作為勞務契約之存續之交換條件，邱清陽
  於100年2月17日要求被上訴人於100年3月15日前決定是否同意
  ，遭被上訴人拒絕，上訴人邱清陽於100年3月4日要求被上訴
  人於100年3月7日自行離職，違法解僱原告，100年3月7日交接
  時，拒絕簽立離職證明書，拒絕給付100年2月及3月份之之薪
  資40,500元及預告工資、資遣費共22,500元，被上訴人於100
  年3月4日向新北市政府勞工局提出申訴，經協調不成立，因上
  訴人軒長公司違反勞工法令侵害被上訴人權益，被上訴人於勞
  資爭議協調會終止本件勞動契約，上訴人軒長公司應給付被上
  訴人資遣費及預告期間工資共計22,500元，及100年2月及3月
  份薪資40500元，因上訴人邱清陽之行為，對被上訴人具有性
  要求及以具有性意味言詞相加，作為勞務契約存續、報酬等之
  交換條件，致侵犯及干擾被上訴人之人格尊嚴及人身自由已違
  反性別工作平等法第12條第1、2款等規定，經被上訴人向主管
  機關新北市政府勞工局提出申訴，經主管機關處分上訴人軒長
  公司罰鍰60萬元，依同法第29條規定，被上訴人雖非財產上之
  損害，亦得請求上訴人邱清陽賠償精神慰撫金20萬元，及失業
  損失一個月薪資30,000元，爰依雇傭契約、勞動基準法第14條
  第1項第6款、勞工退休金條例第12條第1項、民法第184 條、
  第195條、性別工作平等法第27條、第29條規定提起本訴，並
  聲明：(一)上訴人軒長公司應給付上訴人63,000元及自起訴狀繕
  本送達翌日起至清償日止，按年息5%計算之利息(二)上訴人邱清
  陽應給付230, 000元及自100年5月17日補正狀繕本送達翌日起
  至清償日止，按年息5%計算之利息。
二上訴人則以；被上訴人於100年3月4日不願陪同邱清陽至銀行
  辦事並於當日中午時分自行離職，當時並未解雇被上訴人，上
  訴人軒長公司於每月10日核發薪資，被上訴人卻要求3月7日給
  付薪資，被上訴人離職時並未辦理交接，毀損文件及電腦資料
  ，取走鑰匙，被上訴人提出之錄音譯文，係被上訴人利用閒聊
  時偷錄的，被上訴人提出之性愛同意書雖是上訴人邱清陽親自
  所書寫，然印章是被上訴人偷刻的，或是拿伊印章偷蓋的，簽
  名應該是被上訴人移花接木，同意書並未寫價碼，因被上訴人
  積欠上訴人邱清陽借款6、7萬元，上訴人邱清陽催討時，當時
  說好每晚以12,000元抵債，故伊寫同意書，並未對被上訴人性
  騷擾等語置辯，並聲明：駁回原告之訴。
三原審為上訴人為部份勝訴、部份敗訴之判決，判命上訴人軒長
  公司應給付被上訴人工資、資遣費合計41,234元，及自起訴狀
  繕本送達翌日即100年3月16日起至清償日止，按年息百分之5
  計算之利息，上訴人邱清陽應給付被上訴人精神慰撫金10萬元
  及自追加起訴狀繕本送達翌日即100年5月26日起至清償日止，
  按年息百分之五計算之利息，駁回其餘之訴。被上訴人就其敗
  訴部分，未據提起上訴而告確定。上訴人就其敗訴部分提起上
  訴，上訴聲明為(1)原判決關於命上訴人軒長公司給付逾41,234
  元本息部份廢棄，上開廢棄部分，駁回被上訴人在第一審之訴
  。(二)原判決關於上訴人邱清陽部分廢棄，上開廢棄部分駁回被
  上訴人在第一審之訴（見本院100年10月19日言詞辯論筆錄，
  本院卷第35頁）。被上訴人之答辯聲明為：駁回上訴。
四兩造不爭執之事實（見本院100年9月20日準備程序筆錄，本院
  卷第27頁背面）
(一)上訴人軒長公司積欠被上訴人100年2月、3月薪資為40, 500
  元及資遣費734元。
五本件爭點及本院判斷（見本院100年9月20日準備程序筆錄，本
  院卷第27頁背面）
  被上訴人起訴主張上訴人軒長公司積欠工資、資遣費、及上訴
  人邱清陽具有性騷擾之言語，致被上訴人受有損害，違反性別
  工作平等法第12條第1、2款之規定，依據雇傭契約、勞工退休
  金條例第12條、性別工作平等法第27條、第29條之規定，提起
  本訴，上訴人則以前詞置辯，因此，本件應審究者為(一)上訴人
  邱清陽對於被上訴人是否違反性別工作平等法第12條性騷擾之
  事由?茲分述如下:
(一)「本法所稱性騷擾，謂下列二款情形之一：一、受僱者於執行
  職務時，任何人以性要求、具有性意味或性別歧視之言詞或行
  為，對其造成敵意性、脅迫性或冒犯性之工作環境，致侵犯或
  干擾其人格尊嚴、人身自由或影響其工作表現。二、雇主對受
  僱者或求職者為明示或暗示之性要求、具有性意味或性別歧視
  之言詞或行為，作為勞務契約成立、存續、變更或分發、配置
  、報酬、考績、陞遷、降調、獎懲等之交換條件。」、「雇主
  應防治性騷擾行為之發生。其僱用受僱者三十人以上者，應訂
  定性騷擾防治措施、申訴及懲戒辦法，並在工作場所公開揭示
  。雇主於知悉前條性騷擾之情形時，應採取立即有效之糾正及
  補救措施」，性別工作平等法第12條及第13條第1項分別定有
  明文。經查:
1.被上訴人主張任職上訴人軒長公司期間，上訴人邱清陽多次對
  被上訴人為性要求及以具有性意味言詞相加，作為勞務契約存
  續、報酬等之交換條件，因被上訴人不從，上訴人軒長公司於
  100年3月4日違法解雇被上訴人等事實，有被上訴人於原審提
  出之同意書照片及錄音光碟9張暨譯文1份可佐，被上訴人並不
  否認上開同意書及錄音譯文內容之真正（見原審卷168、173頁
  即原審100年7月5日言詞辯論筆錄、本院卷第28頁即100年9月
  20日準備程序筆錄），觀之前開同意書記載「民國100年國曆
    月  日  午  時正（星期   ）起至國曆  月  日午  時正
   （星期  ），共有  小時，兩人同意以新台幣元整，在裡房間
  渡過一段美好時光，無怨無悔立下同意書」「錢兩人任務完成
  後以現金付清」等文字，並參以被上訴人提出之錄音譯文記載
  上訴人邱清陽陳述「媽祖都一一告訴我，除了做我的特別助理
  ，還包括做我的女朋友，你是我的第二夫人」、「這段時間跟
  你在一起，像禮拜六、禮拜天沒有見到你，好像缺少什麼似的
  我現在每天問媽祖，要如何得到妳的同意」「當初應徵妳進來
  的時候，媽祖就跟我說，除了特助以外，也可以做我的第二夫
  人，...還是我們去HOTEL」「我以後會有幾個女朋友，除了妳
  ，之後還會有第三個」「第一是陳意凌、第二是小芳，你是第
  三」「我以後我要跟王永慶一樣，第三個是李寶珠，..妳就是
  第三個」「妳以後就是我的元配，...如果你跟我，除了薪水
  之外，食衣住行我會另外給你費用，另外再付三萬」、「妳現
  在是特助，如果妳跟著我，我可以包養妳，包養妳的話就是要
  給你地方住，包養費用就是三萬...如果你不接受，我會叫媽
  祖找一個接替妳的人選」「要的話，就是跟我在一起之後，在
  18日那天跟我在一起，馬上我們同房過」「我好比王永慶，你
  就是李寶珠，...第一個跟我上床之後，我也是要照顧他」「
  我給你考慮，要的話就是跟我上床，不要的話這個職位會另外
  找人」「開除我要給你遣散費，我不要，以後我需要的話，妳
  們3個就是隨時，如果要我包養的話，包養一個月3萬，..妳們
  生理期扣除掉之外，一個禮拜2晚陪我，一個月總共6晚」「1
  月28日跟著我，那天跟我一個晚上」等語（見原審卷第63至74
  頁），上訴人邱清陽於被上訴人任職期間內，多次要求被上訴
  人上床，欲租屋包養被上訴人，給付包養費3萬元，要求被上
  訴人為邱清陽之第二夫人等事實，堪以認定。
2.被上訴人向新北市勞工局申訴，新北市勞工局之電話訪談紀錄
  記載，經上訴人軒長公司之會計黃云芳陳述邱清陽要求被上訴
  人當小老婆等語，副總經理游大可陳述上訴人邱清陽要求以金
  錢收買，或不同意上床者，將遭資遣，並要求應徵之主管要與
  上訴人邱清陽上床才能被錄取等語（見原審卷第86至87頁），
  經新北市勞工局認定上訴人軒長公司違反性別工作平等法第13
  條第2項之規定，裁處罰鍰新台幣20萬元，有新北市政府勞工
  局檢送性別工作平等裁處書等卷宗所附之電話訪談紀錄影本可
  佐（見原審卷第86至87頁），足認上訴人邱清陽多次對被上訴
  人為性要求及以具有性意味言詞相加，作為勞務契約存續、報
  酬等之交換條件等事實。
3.綜上，上訴人邱清陽對於勞工即被上訴人明示或暗示之性要求
  、具有性意味或性別歧視之言詞或行為，作為勞務契約成立、
  存續、變更或分發、配置、報酬、考績、陞遷、降調、獎懲等
  之交換條件，該當於性別工作平等法第12條第2款所規定之性
  騷擾之要件，上訴人邱清陽抗辯並未對被上訴人性騷擾云云，
  自無可取。
(二)「受僱者或求職者因第十二條之情事，受有損害者，由雇主及
  行為人連帶負損害賠償責任。但雇主證明其已遵行本法所定之
  各種防治性騷擾之規定，且對該事情之發生已盡力防止仍不免
  發生者，雇主不負賠償責任。如被害人依前項但書之規定不能
  受損害賠償時，法院因其聲請，得斟酌雇主與被害人之經濟狀
  況，令雇主為全部或一部之損害賠償。雇主賠償損害時，對於
  為性騷擾之行為人，有求償權。」、「前三條情形，受僱者或
  求職者雖非財產上之損害，亦得請求賠償相當之金額。其名譽
  被侵害者，並得請求回復名譽之適當處分。」，性別工作平等
  法第27條及第29條分別定有明文。另不法侵害他人之人格權，
  被害人受有非財產上損害，請求加害人賠償相當金額之慰撫金
  時，法院對於慰撫金之量定，應斟酌實際加害情形、所造成之
  影響、被害人痛苦之程度、兩造之身分地位經濟情形及其他各
  種狀況，以核定相當之數額（最高法院47年台上字第1221號、
  51年台上字第223號判例參照）。本件上訴人邱清陽於被上訴
  人任職期間多次以性要求及以具有性意味言詞相加，作為勞務
  契約存續、報酬等之交換條件，已如上述，上訴人自得依該法
  第27條及第29條規定請求行為人即上訴人邱清陽賠償損害。本
  院審酌上訴人邱清陽前開行為，已違反憲法所保障消除性別歧
  視、促進性別地位實質平等之精神及性別工作權之平等，對被
  上訴人身心造成影響甚鉅，本院審酌被上訴人之學歷為大學畢
  業，目前任職科技公司職員，月薪約3萬元，99年度所得為24
  萬餘元，名下無不動產，上訴人邱清陽之學歷為初中畢業，目
  前任上訴人軒長公司之法定代理人，99年度所得為2萬餘元，
  名下有不動產7筆及投資1筆，經兩造於原審陳述甚詳，並有本
  院依職權調閱之稅務電子閘門調件明細表可按（參見原審100
  年7月5日言詞辯論筆錄，原審卷第174、89至95頁）等一切情
  狀，認被上訴人請求上訴人邱清陽賠償精神慰撫金以10萬元為
  適當，逾此部分，應予駁回。
(三)給付有確定期限者，債務人自期限屆滿時起，負遲延責任。給
  付無確定期限者，債務人於債權人得請求給付時，經其催告而
  未為給付，自受催告時起，負遲延責任。其經債權人起訴而送
  達訴狀，或依督促程序送達支付命令，或為其他相類之行為者
  ，與催告有同一之效力。前項催告定有期限者，債務人自期限
  屆滿時起負遲延責任，應付利息之債務，其利率未經約定，亦
  無法律可據者，週年利率為百分之五，民法第229條、第203條
  分別定有明文。本件上訴人軒長公司於100年3月15日收受起訴
  狀繕本，有卷附之送達證書可按（見100年度司板勞簡調字第
  20 號卷第9頁），被上訴人請求上訴人軒長公司自100年3月16
  日起至清償日止，按年息百分之五計算之利息，應屬有據。另
  上訴人邱清陽於100年5月25日收受追加起訴狀繕本，有卷附之
  送達證書可按（見100年度司板勞簡字第30號第49頁），被上
  訴人請求上訴人邱清陽自100年5月26日起至清償日止，按年息
  百分之五計算之利息，應屬有據。
六綜上所述，被上訴人依雇傭契約、勞工退休金條例第12條之法
  律關係，請求被上訴人軒長公司給付100年2月1日至同年3 月7
  日薪資40,500元、資遣費734元，共計41,234元及自起訴狀繕
  本送達被上訴人翌日即100年3月16日止，按年息百分之五計算
  之利息範圍內，為有理由，逾此部分，應予駁回。被上訴人另
  依性別工作平等法第27條、第29條、民法第195條規定，請求
  上訴人邱清陽給付精神慰撫金10萬元及自100年5月17日補正狀
  繕本送達被上訴人邱清陽翌日即100年5月26日起至清償日止，
  按年息百分之五計算之利息範圍內，亦有理由，均應准許，逾
  此部分之請求為無理由，應予駁回。是則原審判命上訴人如數
  給付，並依職權及聲請分別宣告假執行及免為假執行，於法並
  無不合。上訴意旨指摘原判決不當，求予廢棄改判，為無理由
  ，應予駁回其上訴。
七本件事證已明，兩造其餘之攻擊或防禦方法，及未經援用之證
  據，經本院斟酌後，認為均不足以影響本判決之結果，自無一
  一詳予論駁之必要，併此敘明。上訴人軒長公司抗辯：因被上
  訴人於100年3月4日不願陪同邱清陽至銀行辦事，於當日中午
  時分即自行離職云云，惟為被上訴人所否認，依被上訴人提出
  上訴人不爭執之打卡紀錄影本觀之（見100年度司板勞簡調字
  第20號卷第12頁），被上訴人於100年3月4日打卡下班時間為
  下午5點半，核與上訴人抗辯不符，難信為真實。況上訴人軒
  長公司於本院審理時對於積欠被上訴人工資及資遣費等事實已
  不爭執，從而，此部分之事實，自無再行審酌之必要，附此敘
  明。上訴人邱清陽另抗辯對被上訴人偽造文書提出告訴，請求
  被上訴人賠償云云，核與本件上訴人邱清陽違反性別工作平等
  法第12條之性騷擾之事實無涉，自毋庸一一論述。
八據上論結，本件上訴為無理由，依民事訴訟法第436條之1第
  3項、第449條第1項、第78條，判決如主文。
中    華    民    國    100  年    11    月    2    日
                 民事第三庭
                             審判長法  官  陳財旺
                                   法  官  邱育佩
                                   法  官  徐玉玲
以上正本係照原本作成。
不得上訴。
中    華    民    國   100    年    11    月    2     日
                                   書記官  余承佳